【裁判字號】    99,台上,3672
【裁判日期】    990610
【裁判案由】    殺人等罪
【裁判全文】
最高法院刑事判決            九十九年度台上字第三六七二號
上  訴  人  甲○○
選任辯護人  蔡文玉律師
上列上訴人因殺人等罪案件，不服台灣高等法院中華民國九十九
年三月二十五日第二審判決（九十九年度上訴字第一二九號，起
訴案號：台灣台北地方法院檢察署九十八年度偵字第一七六０五
號），提起上訴，本院判決如下：
    主  文
上訴駁回。
    理  由
一、殺人未遂部分：
按刑事訴訟法第三百七十七條規定：上訴於第三審法院，非以判
決違背法令為理由不得為之；是提起第三審上訴，應以原判決違
背法令為理由，係屬法定要件。如果上訴理由書狀並未依據卷內
訴訟資料具體指摘原判決不適用何種法則或如何適用不當；或所
指摘原判決違法情事，顯與法律規定得為第三審上訴理由之違法
情形不相適合；均應認其上訴為違背法律上之程式，予以駁回。
本件原判決撤銷第一審之科刑判決，改判分別論處上訴人甲○○
共同殺人未遂（處有期徒刑十四年）、共同傷害人之身體（處有
期徒刑七月）、共同傷害人之身體（處有期徒刑七月）等罪刑（
應執行有期徒刑十五年；上訴人所犯傷害人之身體二罪，均不得
上訴於第三審，另從程序上駁回，詳如後述）。上訴人之上訴意
旨略稱：（一）依憑證人邱淑惠於第一審證稱：「（問：陳位榮
躺在地上時，被告有無拿妳說的黑色物品攻擊被害人？）沒有，
陳位榮躺在地上時，有另外的同事在幫他止血，那時候有一個人
已經跑掉，一個被制服，另外一個……他看現場人很多就走了」
、「（問：妳沒有看到被告拿黑色的物品攻擊陳位榮，是否是因
為被告手上的刀已經被其他的同事制服？）是」，足以證明陳位
榮倒地時，上訴人並沒有再攻擊陳某，而且上訴人當時早已被他
人奪下刀子制服，亦無可能繼續持西瓜刀朝陳位榮砍去，原判決
竟採納證人邱淑惠之證述，作為不利於上訴人認定之依據，顯與
卷內邱淑惠筆錄之內容不符，自屬證據上理由矛盾。（二）依憑
證人謝順興在第一審證稱：「當時我聽到隔板倒下的聲音，我從
我的攤位衝到現場，我看到我弟弟謝志傑與被告在互毆……我就
衝過去把刀奪下來……奪下來時，我自己的手也有受傷……當時
還有另外一個人要衝進來，因為當時陳位榮已經倒地……被告還
有繼續要砍陳位榮的意思，所以我就拿著刀指著另外那個要衝進
來的人」、「（問：你如何判斷陳位榮倒地後，被告還想繼續砍
？）我看到我的同事陳位榮已經倒在地上……被告還想往陳位榮
的方向衝，當我把刀子拿在手上時，被告一直想要奪刀」，足以
證明陳位榮倒地時，上訴人手持之西瓜刀已遭謝順興奪下，上訴
人根本不可能繼續持該把西瓜刀砍殺陳位榮。況且證人謝志傑於
第一審復證稱：「我聽到張志謙的老婆喊我，說陳位榮被打，我
就跑過去，我看到被告拿著黑色皮袋套住一個扁長的東西，……
陳位榮是用左手擋……我記得陳位榮當時是站著……被告往我這
邊砍，陳位榮有過來幫我擋，並且陳位榮告訴我，被告手上的物
品是刀子……那時候謝順興聽到我被打就過來，我到時，張志謙
已經在現場，所以我們這邊有三個人……謝順興把被告的刀子搶
下來時，被告還要去搶刀……我跟哥哥先去捉住被告，被告一直
反抗，一直要把刀子搶回去，我們兩個人捉不住被告，後來張志
謙有過來幫忙，並捉住被告的衣服，當時陳位榮已經倒在地上」
，益足以證明在陳位榮倒地之前，謝志傑等人已趕至現場幫忙，
原判決事實認定：陳位榮體力不支倒地血流如注，上訴人猶不罷
手，續持西瓜刀朝已倒地之陳位榮上半身砍去，嗣謝志傑等人始
陸續趕抵現場壓制上訴人並奪刀等情，顯與上引卷內筆錄之記載
不符，自屬證據上理由矛盾。（三）證人即台北世貿３館保全人
員關軍威於警詢及第一審係先後證稱：「我當時正在大廳夾層中
之會議室，看到兩名男子，雙方當時並未有任何言語交談，只見
到其中一名男子拿起身邊的椅子打向另一名男子，而另一名男子
也隨手拿身邊的椅子打向該男子，因為事情發生的突然，我就基
於我的工作職責，我也隨之下到館內想要阻止事情繼續，並且想
阻止發生互毆之狀況，但待我到達館內處理時，發現有一方之男
子已掛彩倒在地上」、「我當時有看到兩個人，手上沒有武器，
一位是陳位榮，另外一位我不清楚是否為被告，我一看到就往樓
梯間跑，要趕快過去制止」，足見上訴人辯稱：係陳位榮假藉拿
東西，先持椅子攻擊伊，伊為反抗始持該把套有皮套之西瓜刀反
擊等語，應非無據。況且證人關軍威既已明確證稱：該兩名持椅
子之男子，其中一人即為陳位榮等語，而證人張志謙、謝志傑、
謝順興、吳春賢等人又均係嗣後才趕赴現場幫忙陳位榮抵擋上訴
人一方之攻擊，渠等自不可能係與陳位榮持椅子互毆之人，則最
初以椅子與陳位榮互毆之人顯係上訴人，原判決遽認證人關軍威
於第一審係證稱：無法確定該二人是否為陳位榮及上訴人云云，
顯與卷內證人關軍威作證筆錄之記載不符，自屬證據上理由矛盾
。又證人關軍威指認之陳位榮，是否即係其警詢所稱先持椅子發
動攻擊之人？攸關上訴人辯稱：係遭陳位榮持椅子攻擊，伊才反
抗，套在西瓜刀上之皮套可能係因陳位榮攻擊而破損等語，是否
可採，原審未予查明，亦難謂無證據調查未盡之違法等語。
惟查：原判決依憑調查證據之結果並綜合卷內證據資料，認定上
訴人有其事實欄所載之殺人未遂犯行，已於理由內詳敘其調查證
據之結果及取捨證據認定之理由，並就上訴人否認犯罪之辯解，
認非可採；以及證人關軍威、林世融之證述，認均非可執為有利
於上訴人認定之依據；分別予以指駁或說明。復依憑調查證據之
結果，說明援引作為判決基礎之證據資料均具有證據能力所憑之
理由（見原判決正本第四頁第五行至第十八行）。從形式上觀察
，原判決並無證據上理由矛盾、證據調查未盡等違背法令之情形
。又證人邱淑惠於第一審係證稱：「（問：陳位榮躺在地上時，
被告有無拿妳說的黑色物品攻擊被害人？）沒有，陳位榮躺在地
上時，有另外的同事在幫他止血，那時候有一個人已經跑掉，一
個被制服，另外一個……他看現場人很多就走了」、「（問：妳
沒有看到被告拿黑色的物品攻擊陳位榮，是否是因為被告手上的
刀已經被其他的同事制服？）是」、「（問：所以妳是在被告被
同事制服後，妳才到現場看情形？）是」（見第一審卷第一三九
頁背面）；則證人邱淑惠既係在上訴人遭制服後，始到達現場，
足見其前揭證述，僅在說明上訴人遭制服後之狀況，自不足以證
明陳位榮倒地後，上訴人即未再攻擊陳某等情。上訴意旨（一）
執證人邱淑惠前開證述，指摘原判決有證據上理由矛盾之違法，
顯非依據卷內資料而為主張。又原判決事實認定：「陳位榮體力
不支倒地血流如注，上訴人猶不罷手，續持西瓜刀朝已倒地之陳
位榮上半身砍去」，僅係指上訴人在陳位榮受傷倒地後，仍有手
持西瓜刀朝陳某砍去之動作，非謂上訴人於陳位榮倒地後，仍持
該把西瓜刀「砍中」陳某；而依憑證人謝順興在第一審證稱：「
當時我聽到隔板倒下的聲音，我從我的攤位衝到現場，我看到我
弟弟謝志傑與被告在互毆，被告手上拿著黑色封套封住的東西，
我以為是棍子，上面已經沾滿血跡，我弟弟抓著他的手……，我
就衝過去把刀奪下來……奪下來時，我自己的手也有受傷……當
時還有另外一個人要衝進來，因為當時陳位榮已經倒地……被告
還有繼續要砍陳位榮的意思，所以我就拿著刀指著另外那個要衝
進來的人，那個人看到我拿刀指向他，轉身就跑了……這四個來
救護的人當中，我是最晚到的」、「（問：你如何判斷陳位榮倒
地後，被告還想繼續砍？）我看到我的同事陳位榮已經倒在地上
……被告還想往陳位榮的方向衝……」、「（問：所以在被告朝
陳位榮方向衝過去時，被告手上沒有任何武器？）有那把刀」、
「在我奪刀之前，陳位榮已經倒在隔板的下面，但是當時被告還
是一直往裡面陳位榮的方向衝……」（見第一審卷第一三七頁背
面、第一三八頁）；足見謝順興係在陳位榮倒地一段時間後，始
趕至現場，當時上訴人正在與趕來阻止之謝志傑拉扯，證人謝順
興之證述，顯不足推翻原判決所為：「陳位榮體力不支倒地血流
如注，上訴人猶不罷手，續持西瓜刀朝已倒地之陳位榮上半身砍
去」之事實認定。又證人謝志傑於偵查及第一審乃先後證稱：「
陳位榮倒地時，甲○○還要砍陳位榮的頭，就是要他死就對了」
、「陳位榮倒地，被告還要砍他的頭」、「（問：被告是做了什
麼動作，你認為他要砍陳位榮的頭？）他已經沒有反抗能力，被
告那時候已經殺紅了眼，被告手舉起來，往陳位榮的方向砍」、
「（問；後來被告有無砍到？）好像沒有」、「（問：為什麼沒
有？）因為我看到另外一個人衝過來踹被告，被告就倒在牆板上
」（見偵查卷第一五七頁、第一審卷第一三六頁背面）；至於原
判決所為謝志傑、謝順興、吳春賢均係在陳位榮倒地後，始先後
趕抵現場之認定，縱令與謝志傑於第一審之證述不符，惟依憑謝
志傑等人究係何時抵達現場乙節，尚不足以推翻原判決所為上訴
人係以殺人之犯意，持系爭西瓜刀砍殺陳位榮之事實認定，此項
事實既於判決結果顯無影響，依刑事訴訟法第三百八十條規定，
仍難執此作為提起第三審上訴之適法理由。上訴意旨（二）執以
指摘原判決理由矛盾各節，均與法律規定得為第三審上訴理由之
違法情形不相適合。又證人關軍威於第一審雖先證稱：「我當時
有看到兩個人，手上沒有武器，一位是陳位榮，另外一位我不清
楚是否為被告」，惟接著即改稱：「（問：你在二樓所看到的現
場是否陳位榮與另外一位不知名的人拿起椅子？）我不確定是否
為陳位榮」（見第一審卷第九九頁），則原判決理由說明：「證
人關軍威於原審（指第一審）審理時亦證稱：無法確定該二人是
否為陳位榮及被告等語」，與上引證人關軍威作證筆錄之內容，
即無不符。上訴意旨（三）以此指摘原判決有證據上理由矛盾之
違法，自非依據卷內資料而為主張。又上訴人及其原審選任辯護
人於原審均未聲請再傳喚證人關軍威到庭作證，原審審判長於審
判期日就上訴人被訴之犯罪事實為訊問前，詢問上訴人及其原審
選任辯護人：「尚有證據請求調查？」，又均答稱：「無」，上
訴意旨（三）至法律審本院，始又另執原審未查明證人關軍威所
稱先持椅子發動攻擊之人是否即係陳位榮等語，指摘原審證據調
查未盡，亦非依據卷內資料而為主張。綜上所論，上訴人就其殺
人未遂部分之上訴，違背法律上之程式，予以駁回。
二、傷害二罪部分：
按最重本刑為三年以下有期徒刑、拘役或專科罰金之罪，經第二
審判決者，不得上訴於第三審法院，刑事訴訟法第三百七十六條
第一款定有明文。上訴人就原判決關於傷害二罪部分提起上訴，
經核原審就此部分係撤銷第一審判決，改判依刑法第二百七十七
條第一項規定，分別論上訴人以傷害人之身體二罪。而刑法第二
百七十七條第一項傷害罪之法定本刑為三年以下有期徒刑、拘役
或一千元以下罰金，屬刑事訴訟法第三百七十六條第一款所列之
罪，此等部分經第二審判決，自均不得上訴於第三審法院，上訴
人就該等部分竟仍提起上訴，顯為法所不許，俱予駁回。
據上論結，應依刑事訴訟法第三百九十五條前段，判決如主文。
中    華    民    國  九十九  年    六    月    十    日
                      最高法院刑事第七庭
                          審判長法官  林  永  茂
                                法官  蘇  振  堂
                                法官  蕭  仰  歸
                                法官  林  立  華
                                法官  劉  介  民
本件正本證明與原本無異
                                      書  記  官
中    華    民    國  九十九  年    六    月   十八   日
                                                      K

司法院資訊處製作；財團法人民間司法改革基金會備份。
